【裁判字號】    92,簡,15
【裁判日期】    920508
【裁判案由】    廢棄物清理法
【裁判全文】
臺中高等行政法院判決                            九十二年度簡字第十五號
  原      告  致福股份有限公司
  代  表  人  甲○○
  訴訟代理人  丁○○
  被      告  台中市環境保護局
  代  表  人  乙○○
  訴訟代理人  戊○○
              丙○○
右當事人間因廢棄物清理法事件，原告不服台中市政府中華民國九十一年十二月二日
府法訴字第○九一○一七九四七四號訴願決定，提起行政訴訟。本院判決如左︰
    主  文
訴願決定及原處分均撤銷。
訴願費用由被告負擔。
    事實及理由
一、事實概要：行政院環境保護署稽查督察大隊中區隊於民國（下同）八十八年一月
    十二日辦理民眾陳情於台中市○○區○○路二○二號旁空地非法掩埋廢棄物乙案
    ，於非法掩埋廢棄物中查獲原告之請購單、內部品質稽查報告表、文具用品申請
    表等資料。嗣經該區隊查處後，轉由被告受理後續辦理場址清理工作，經被告召
    開兩次後續清理協調會釐清相關案情及委託關係，證實原告產生之一般事業廢棄
    物確實由訴外人永順環保工程公司（下稱永順公司）清運，而依第二次協調會決
    議，應請原告依行為時廢棄物清理法第三十條規定，檢附相關委託契約文件及提
    出清除機構開具之妥善處理紀錄文件資料（包括委託合法清除機構契約書、清運
    紀錄文件、最終處理場進場文件等），以釐清原告是否得以免除條文規定之連帶
    責任。惟原告所提報之廢棄物清除處理證明資料僅書面記載，且無相關權責單位
    核章，被告不予採信，乃以原告違反廢棄物清理法第三十六條規定，依同法第五
    十二條裁處原告新台幣（下同）三萬元罰鍰。原告不服，提起訴願，遭決定駁回
    ，遂提起行政訴訟。
二、本件原告起訴主張：(一)原告已善盡選任合法廢棄物清除處理公司之義務，廢棄物
    清理法修正後之免責應從寬解釋認定。依廢棄物清理法第二十八條規定事業廢棄
    物之清理可委託經主管機關許可設立之公民營廢棄物清除處理公司處理公司之一
    般廢棄物；依同法第三十條規定，事業委託公民營廢棄物清除處理機構清除，並
    出具妥善文件，可以免除責任。本案於發生時，依相關法規並無要求事業單位須
    完備妥善紀錄文件之規定，被告要求原告提出委託永順公司之契約書、廢棄物清
    運紀錄表之清除人員簽名或蓋章等相關證明文件，惟廢棄物清理法修正前並未規
    定事業主需取得前開妥善記錄文件。原告委託環保署立案之合法清運廠商永順公
    司清運廢棄物前，亦請該公司出示核准廢棄物清除之許可證、公司執照及營利事
    業登記證相關資料，當可證明原告已善盡廢棄物妥善處理之責，於舊法實施期間
    已善盡事業主應盡之義務，應適用行政法上之「從新從優（輕）」原則，被告行
    政裁量之依據認定恐有違誤。(二)被告未合理舉證客觀上確實屬原告所有之廢棄物
    數量。依被告所稱傾倒於系爭中清路二○二號旁空地之廢棄物達八千噸，惟依原
    告垃圾委託清運資料紀錄，本公司委託永順公司清運廢棄物總數量僅有一○四噸
    八六○公斤，且其中一大部分已被永順公司幾乎於同一時期內轉包「山河環保工
    程公司」傾倒於嘉義縣大林鄉及「明谷實業掩埋場」，系爭中清路二○二號旁空
    地之廢棄物量屬原告所有者應極其有限，被告自始至今，僅提出印有「致福股份
    有限公司」之請款單等紙片，即據以認定被告違法傾倒之事實，迄今未提出其他
    任何屬於本公司廢棄物之事實證物以合理佐證傾倒數量，其裁量並無依據，不符
    法律明確性原則等情，爰求為判決撤銷訴願決定及原處分。被告則以本件原告以
    九十一年一月二十九日致福（法）字第○○一號函所檢送之紀錄文件，經被告仔
    細審閱查證結果並未有原告與永順公司所簽定契約書，且原告廢棄物清運紀錄表
    之清除人員也無簽名或蓋章，此外最終處置證明文件之進場地磅單日報明細表僅
    一張，且無任何公司簽章及可以證明該地磅日報明細是永順公司載運原告之一般
    事業廢棄物到嘉義大林「明谷實業掩埋場」處理之進場証明，依事業廢棄物貯存
    清除處理方法及設施標準第十七條規定，事業機構自行或委託清除其產生之事業
    廢棄物至該機構以外，應紀錄清除廢棄物之日期、種類、數量、車輛車號、清除
    機構、清除人、處理機構及保留所清除事業廢棄物之處置證明，前項資料應保留
    三年以供查核。原告雖委託永順公司卻未簽定任何契約文件，顯不能符合廢棄物
    清理法第三十條第一項之免責條件，且所檢送紀錄文件無任何核章以茲證明該文
    件之可信度，亦無法認定原告已妥善處理其產生之事業廢棄物，經被告依行政程
    序法規定要求原告補件，但原告卻無任何具體證據可參，被告爰依違反廢棄物清
    理法第三十六條規定告發，併依同法第五十二條規定對原告處分，並無不合。另
    原告訴稱「被告未合理舉證之客觀且確實屬原告公司所有之廢棄物數量」云云，
    與本案依違反廢棄物清理法第三十六條規定告發，併依同法第五十二條規定對原
    告處分之法律效力範圍無涉，系爭廢棄物清理法第三十六條為授權訂定「事業廢
    棄物貯存清除處理方法及設施標準」之依據，原告確實已違反「事業廢棄物貯存
    清除處理方法及設施標準」第十七條規定，至於原告應負後續之連帶清除數量及
    代執行方式，被告當參酌實際違規情事進行裁處，與本件處分事實無涉等情為辯
    ，求為判決駁回原告之訴。
三、按「本法所稱主管機關：在中央為行政院環境保護署；在直轄市為直轄市政府；
    在縣（市）為縣（市）政府。」、「本法所稱執行機關，為直轄市政府環境保護
    局、縣（市）環境保護局及鄉（鎮、市）公所。執行機關應設專責單位，辦理一
    般廢棄物之回收、清除、處理及廢棄物稽查工作。」、「本法所定行政罰，由執
    行機關處罰之；執行機關應作為而不作為時，得由上級主管機關為之。」為廢棄
    物清理法第四條、第五條第一項及第六十三條所明文；再按「事業廢棄物之貯存
    、清除或處理方法及設施，應符合中央主管機關之規定。」、「貯存、清除、處
    理或再利用一般事業廢棄物，違反第二十八條第一項、第三十一條第一項、第四
    項、第三十四條、第三十六條第一項、第三十九條第一項規定或依第二十九條第
    二項所定管理辦法者，處新臺幣六千元以上三萬元以下罰鍰。經限期改善，屆期
    仍未完成改善者，按日連續處罰。」廢棄物清理法第三十六條第一項及第五十二
    條亦定有明文；又「事業機構自行或委託清除其產生之事業廢棄物至該機構以外
    ，應紀錄清除廢棄物之日期、種類、數量、車輛車號、清除機構、清除人、處理
    機構及保留所清除事業廢棄物之處置證明。前項資料應保留三年，以供查核。」
    、「事業機構如委託經主管機關許可、核備清除、處理該類廢棄物之公、民營廢
    棄物清除、處理機構或執行機關清除、處理時，應先與廢棄物處理機構或執行機
    關簽訂書面契約或中央主管機關認可之文件，載明事業廢棄物種類、數量及期限
    ，始得自行或委託廢棄物清除機構或執行機關清除至該廢棄物處理機構或執行機
    關處理。」復為事業廢棄物貯存清除處理方法及設施標準第十七條及第五十條所
    明文。經查，本件廢棄物清理法事件，被告因負責清理坐落台中市○○路二○二
    號旁空地非法掩埋廢棄物乙案，發現原告未依前開事業廢棄物貯存清除處理方法
    及設施標準第十七條規定，留存清除廢棄物之紀錄及保留所清除事業廢棄物之處
    理證明，且未依同標準第五十條規定與廢棄物處理機構或執行機關簽訂書面契約
    或中央主管機關認可之文件，乃認原告違反廢棄物清理法第三十六條第一項規定
    ，於告發後並依同法第五十二條規定裁處原告三萬元罰鍰，有相關告發單及處分
    書附原訴願卷可稽，固非無據。惟按事業廢棄物貯存清除處理方法及設施標準第
    十七條及第五十條所規定之資料文件查核工作，應屬事業廢棄物管制方法中之追
    蹤查核制度，應由主管機關依廢棄物清理法第九條規定為行政檢查，與被告承辦
    之稽查取締工作為不同之管制方法，其權限之歸屬依前開廢棄物清理法第四條規
    定，前者應為事業所在地之直轄市政府或縣（市）政府；後者應為污染行為地之
    直轄市政府或縣市政府，此即土地管轄之劃分。是本件被告於告發原告違規行為
    後，應移送原告公司所在地之執行機關即桃園縣環境保護局裁罰，方為正辦。且
    由本件被告所為告發單及處分書上，原告違反時間記載「九十一年四月三十日上
    午八時」與違反地點記載「台中市○○路二○二號旁空地西屯區○○段七一五、
    七一六、七一七」等觀之，尚難與其違反事項即前開資料文件供核義務有直接關
    聯，益證現場稽查對象與行政檢查對象兩者，其權限及作業程序有性質上之不同
    ，應有不同之處理程序。再者，關於廢棄物清理法第五十二條之裁罰規定，執行
    機關有依違規行為態樣就處罰之方法為選擇裁量之空間，是有權限之執行機關於
    被告移送原告違規之事實後，並非仍應為相同之處分，故尚無行政程序法第一百
    十五條規定原處分無須撤銷之適用。綜上，本件被告所為系爭裁罰處分因違反土
    地管轄之規定，屬無權限之違法處分，惟審酌被告為法定執行機關，所為之裁罰
    處分之違法程度尚未達「重大明顯」程度，應屬有效得撤銷之處分。被告對其裁
    罰權限是否無所欠缺，未加斟酌即逕予裁罰，自有未合；訴願決定未予糾正，予
    以維持，亦有疏誤，合將訴願決定及原處分均予撤銷，用昭折服。
據上論結，本件原告之訴為有理由，爰依行政訴法第二百三十六條、第一百九十五條
第一項前段、第九十八條第三項前段，判決如主文。
中   華    民    國    九十二      年      五        月      八        日
                 臺 中 高 等 行 政 法 院   第 二 庭
                                         法      官  王  德  麟
右正本證明與原本無異。
如不服本判決，應於判決送達後二十日內，以本訴訟事件所涉及之法律見解具有原則
性者，始得向本院提出上訴狀並表明上訴理由，經最高行政法院許可，否則不得上訴
；如於本判決宣示後送達前提起上訴者，應於判決送達後二十日內補提上訴理由書（
均應依對造人數提出繕本）。
提起上訴應預繳送達用雙掛號郵票拾份（每份三十四元）。
中    華    民    國    九十二      年      五        月      八        日
                                         法院書記官  邱  吉  雄


司法院資訊處製作；財團法人民間司法改革基金會備份。
